臺灣臺中地方法院民事判決  100年度重訴更字第2號
原      告  吳昌福
兼訴訟代理人  吳昌榮
被      告  曾羅秀霞
            曾文德
            曾進財
上 2人共同
訴訟代理人  蔡嘉容律師
被      告  曾建春
            曾美珠
            林曾菊
            林曾鳳
            曾豊彥
            張信雄
            張平和
            張信聰
            張信欽
            江張珠
            林濟川
            張美玲
            張雪貞
            張顧懿
            張麗霞
            張三國
            曾永昌
            張慶隆
上  1  人
訴訟代理人  蕭麗娟
被      告  張麗娟
兼 上  1人
監  護  人  張國樑
被      告  曾蔣月麗
                        樓之1
            曾榮斌
            曾振
            曾欽裕
            曾耿祥
            曾燕玲
            曾國彰
            曾國誠
            林錦雲（曾炳煌之承受訴訟人）
            曾淑惠（曾炳煌之承受訴訟人）
            曾智偉（曾炳煌之承受訴訟人）
            曾梓育（曾炳煌之承受訴訟人）
當事人間給付租金等事件，前經本院於民國98年11月19日為第一
審判決（98年度重訴字第29號），原告不服提起上訴，經臺灣高
等法院臺中分院發回更審，本院於100年6月17日言詞辯論終結，
判決如下：
    主    文
原告之訴及假執行之聲請均駁回。
訴訟費用由原告負擔。
    事實及理由
一、按起訴狀送達後，原告不得將原訴變更或追加他訴，但擴張
    或減縮應受判決事項之聲明者，不在此限。民事訴訟法第
    255條第1項第3款定有明文。本件原告起訴時，原聲明求為
    ：(一)被告應給付原告稻穀7,978公斤，及自起訴狀繕本送達
    之日起至清償日止，按週年利率5%計算之利息，及(二)被告應
    將坐落臺中市○○區○○路段161之5地號土地（面積561平
    方公尺）及其上未辦保存登記之建物（門牌號碼臺中縣太平
    市○○路135號）全部騰空返還原告之判決。嗣於本院更審
    前98年10月20日言詞辯論期日，當庭變更其聲明為如前述(二)
    所示，核屬減縮應受判決事項之聲明，合於前揭規定，自應
    准許。
二、本件被告曾羅秀霞、曾建春、曾美珠、林曾菊、林曾鳳、曾
    豊彥、張信雄、張平和、張信欽、江張珠、林濟川、張國樑
    、張美玲、張雪貞、張顧懿、張麗霞、張三國、曾永昌、張
    慶隆、張麗娟、張國樑、曾蔣月麗、曾榮斌、曾振、曾欽
    裕、曾耿祥、曾燕玲、曾國彰、曾國誠、林錦雲（曾炳煌之
    承受訴訟人）、曾淑惠（曾炳煌之承受訴訟人）、曾智偉（
    曾炳煌之承受訴訟人）、曾梓育（曾炳煌之承受訴訟人）經
    合法通知，均未於最後言詞辯論期日到場，核無民事訴訟法
    第386條所列各款情形，爰依原告之聲請，由其一造辯論而
    為判決。
三、原告主張：
  (一)坐落臺中市○○區○○路段161之5地號土地（面積561平方
    公尺，下稱系爭土地）及其上未辦保存登記之建物（下稱系
    爭建物），原為訴外人即原告之祖父吳文慶於民國34年9月
    29日，向訴外人張火生購買後，於41年間，將系爭土地及建
    物一併出租予訴外人曾阿來，並成立不定期租賃契約（下稱
    系爭租約）。嗣吳文慶之繼承人於吳文慶過世後之44年11月
    17日，就所繼承之遺產協議分割，將系爭土地分歸原告之父
    吳其南取得，吳其南嗣於72年2月27日過世，吳其南之繼承
    人除訴外人即吳其南三子吳昌富、次女吳月雲及五女黃吳惠
    已為拋棄繼承外，其餘繼承人就吳其南之遺產協議分割，並
    由原告2人繼承系爭土地，被告等人於曾阿來過世後，亦共
    同繼承系爭租約。系爭土地及建物自41年出租予曾阿來後，
    迄至原告訴請本院以89年度重訴字333號民事判決，諭知將
    租金自89年4月1日起，調整為每年租金稻穀3,989公斤前，
    其租金為每年480台斤稻穀，惟被告自84年3月11日起，即未
    給付租金，原告因而訴請鈞院以95年度中簡字第2454號民事
    判決，命被告應自84年3月11日起至94年12月31日止，給付
    原告稻穀22,665公斤及其遲延利息，然被告於該訴訟判決確
    定迄今，仍未給付，復未按時給付95年1月1日至96年12月31
    日之2期租金，遲付租金之總額，已超過2年之租額，迭經原
    告催告，均不置理，原告因而於97年7月7日，以霧峰000000
    -0郵局第278號存證信函，通知被告等應於7日內給付所欠租
    金，逾期則終止租約，惟被告迄至起訴前均未給付，則依民
    法第440條、土地法第100條第3款及第103條第4款等規定，
    原告自得以本件起訴狀繕本之送達，對被告為終止系爭租約
    之意思表示，並得依民法第455條前段及第767條前段等規定
    ，請求被告返還系爭土地及建物。至被告雖於本件訴訟進行
    中之98年7月31日，將95年及96年之2期租金給付原告，惟已
    在原告以起訴狀繕本終止系爭租約之後，故該業已合法終止
    之系爭租約，不因被告事後給付部分欠租，而恢復其效力。
  (二)被告雖抗辯：系爭建物係曾阿來自力以磚造興建等語。惟該
    建物早在原告祖父吳文慶於34年9月29日，向訴外人張火生
    購買系爭土地時，即已存在，此觀原告所提賣渡證書，就「
    建物表示」部分之記載為：「大屯郡大平庄番子路壹六壹番
    ／五，右地上建設；│土塊造茅葺平家住家壹棟，建坪全部
    （但正身分五間）；│仝上，壹棟，建坪全部（但護龍間
    分）」等語，與系爭土地67年間空照描繪圖之位置圖形大致
    相同，且其上記載系爭建物為土塊建造等語，與本院勘驗系
    爭建物之結果為土角造房舍者，亦屬相符，顯見系爭建物於
    曾阿來設籍系爭土地前，即已存在；再參以系爭建物之地價
    稅均為原告所繳納，益徵該建物並非曾阿來所建，而係原告
    之祖父吳文慶與系爭土地一併出租予曾阿來。
  (三)並聲明：被告應將系爭土地及建物全部騰空返還原告；願供
    擔保，請准宣告假執行。
四、被告之抗辯：
  (一)被告曾文德、曾進財抗辯：
  1.原告之祖父吳文慶於41年間應係與被告之被繼承人曾阿來就
    系爭土地訂定三七五耕地租約，故有關系爭租約之糾紛，應
    適用三七五耕地減租條例。
  2.被告等人已於本件訴訟進行中之98年8月3日，將積欠原告之
    租金即稻穀7,978公斤，對原告給付完畢；又被告曾羅秀霞
    於86年3月6日，就85年度之租金，業已折算6,000元，另於
    同年12月20日，就85、86年之租金，再折算現金每年6,000
    元共計12,000元，並分別以郵政匯票寄予原告吳昌榮；再將
    相當於85年至88年租金及89年至94年租金之稻谷，寄存於順
    光稻穀場，並先後於89年1月13日及94年11月28日，對原告
    吳昌榮寄發存證信函，請求其受領，故被告等並未積欠租金
    達2年以上，原告主張終止租約，收回系爭土地及建物，自
    非合法。退步言之，縱認被告等有積欠租金達2期以上之情
    形，惟原告在起訴前，於97年7月21日以霧峰2108-8郵局第
    278號存證信函所為限期給付系爭土地租金之催告，並未送
    達被告曾國彰及曾國誠2人，另對被告張國樑、張顧懿、張
    麗霞、張麗娟送達之該存證信函，均因招領逾期而被退回，
    故原告並未對所有被告限期催告給付租金，其以本件起訴狀
    繕本所為終止租約之意思表示，自非合法。至原告雖於99年
    7月7日，另以霧峰民生路郵局第44號存證信函，催告被告曾
    國彰及曾國誠2人給付租金，惟已在被告等人給付95年及96
    年租金之後，故該次給付租金之催告亦非合法。
  3.系爭建物係曾阿來為耕種而自行興建之農舍，供作農作及居
    住之用，且曾阿來早在35年間即設籍其內，則原告2人主張
    系爭建物乃其等祖父吳文慶在41年間所建造，且與系爭土地
    一併出租予曾阿來云云，要無可採，原告主張終止系爭建物
    之租約，請求被告等返還系爭建物，自非有據。
  (二)被告張國樑未於最後言詞辯論期日到場，惟於先前言詞辯論
    期日到庭抗辯：伊未居住於系爭土地及建物，什麼都不知道
    等語。
  (三)被告張美玲未於最後言詞辯論期日到場，惟於先前言詞辯論
    期日到庭抗辯：伊沒有使用系爭土地及建物，不需要付租金
    ，不應該把伊牽扯在內等語。
  (四)被告張雪貞未於最後言詞辯論期日到場，惟於先前言詞辯論
    期日到庭抗辯：這是上一代的事情，伊都不知道；伊並未使
    用系爭土地及建物，不需要付租金等語。
  (五)被告張顧懿未於最後言詞辯論期日到場，惟於先前言詞辯論
    期日到庭抗辯：伊對於原告本件請求，什麼都不知道等語。
  (六)被告張麗霞未於最後言詞辯論期日到場，惟於先前言詞辯論
    期日到庭抗辯：伊並未使用系爭土地及建物，不需要給付租
    金，應由使用者付費，對於原告的文件不堪其擾等語。
  (七)被告張慶隆未於最後言詞辯論期日到場，惟於先前言詞辯論
    期日到庭抗辯：伊並未使用系爭土地及建物，不需要給付租
    金，應由使用者付費等語。
    以上(一)至(七)所示被告並均聲明：原告之訴及假執行之聲請均
    駁回；如受不利判決，願供擔保，請准宣告免為假執行。
  (八)被告張信聰抗辯：系爭土地及建物係伊外公就開始使用，至
    今已大約80年，不知道為什麼這麼小的問題要訴訟這麼久。
    系爭土地及建物如果是被告的，被告應該不用給付訴訟費用
    及租金，並聲明：原告之訴駁回。
  (九)被告林曾菊未於言詞辯論期日到場，惟曾具狀陳稱：伊自37
    年結婚出嫁至今已有63年之久，一直沒有居住、設籍或占用
    系爭土地及建物，自無須負給付租金或其他法律責任等語。
  (十)其餘被告均未於言詞辯論期日到場，亦未提出書狀作何聲明
    或陳述。
五、以下事實為兩造所不爭執，核與原告提出之戶籍謄本、繼承
    系統表、土地及建物買賣讓渡證書、本院89年度重訴字第
    333號、95年度中簡字第2454號、96年度簡上字第77號民事
    判決等相符，堪信為真實：
  (一)系爭土地原為訴外人即原告之祖父吳文慶於34年9月29日，
    向訴外人張火生購買後，於41年間與訴外人曾阿來訂立系爭
    未定期限之租約。嗣吳文慶之繼承人於吳文慶過世後之44年
    11月17日，就所繼承之遺產協議分割，將系爭土地分歸原告
    之父親吳其南取得，吳其南嗣於72年2月27日逝世，吳其南
    之繼承人除訴外人即吳其南之三子吳昌富、次女吳月雲及五
    女黃吳惠已為拋棄繼承外，其餘繼承人就吳其南之遺產協議
    分割，並由原告2人繼承系爭土地，被告等人於曾阿來逝世
    後，亦共同繼承系爭租約。
  (二)原告2人曾於89年間，與吳文慶之其他繼承人即訴外人吳昌
    雄、吳昌富、吳宜蓁、吳月雲、黃吳惠、吳漢生等人，共同
    向本院起訴，主張系爭土地及建物均由吳文慶於41年間出租
    予曾阿來，請求本院調整系爭土地及建物之租金，經本院以
    89年度重訴字333號民事判決，諭知系爭土地之租金應自89
    年4月1日起，調整為每年租金稻穀3,989公斤，並駁回原告
    就系爭建物調整租金之請求。原告嗣後另向本院訴請被告給
    付租金，經本院以95年度中簡字第2454號民事判決，命被告
    應自85年3月11日起至94年12月31日止，給付原告稻穀22,66
    5公斤及其遲延利息；被告曾進財與曾炳煌就該判決所提上
    訴，復經本院96年度簡上字第77號民事判決駁回而確定。
  (三)被告於本件訴訟進行中之98年8月3日，給付原告95年1月1日
    起至96年12月31日止共2期之租金即稻穀7,978公斤。
六、原告主張：吳文慶於41年間，係將系爭土地及建物一併出租
    予曾阿來，兩造繼承該租約之權利義務後，被告積欠租金總
    額達2年以上，且經原告催告仍未給付，原告自得終止系爭
    租約，請求被告返還系爭土地及建物等語，惟為被告所否認
    ，並以前揭情詞置辯，則本件應審究者，厥為：
  (一)兩造間就系爭建物，有無租賃關係？
  (二)被告就系爭土地，有無遲付租金達2年以上之租額？若有，
    原告是否已合法對被告終止系爭土地之租約？
    經查：
  (一)原告所提賣渡證書「建物表示」部分記載：「大屯郡大平庄
    番子路壹六壹番／五，右地上建設；│土塊造茅葺平家住家
    壹棟，建坪全部（但正身分五間）；│仝上，壹棟，建坪全
    部（但護龍間分）」等語（參見本院98年度重訴字第29號
    卷一第141頁），至多僅能證明其祖父吳文慶向訴外人張火
    生購買系爭土地時，其上有建物存在，尚難憑此即認該建物
    即為系爭建物，更無從據以證明吳文慶曾將系爭建物出租予
    被告等之被繼承人曾阿來。又原告既為系爭土地所有權人，
    依土地稅法第3條第1項第1款規定，本有繳納地價稅之義務
    ，故原告就系爭建物坐落之系爭土地繳納地價稅一事，亦不
    足以證明吳文慶有出租系爭建物予曾阿來之事實。除此之外
    ，原告復未提出其他證據，證明其主張：吳文慶係將系爭建
    物及土地一併出租予曾阿來等情，係屬真實，則其以系爭租
    約之標的物亦包括系爭建物，且其已繼承該租約出租人之權
    利，並對被告終止系爭建物之租約為由，請求被告返還系爭
    建物等語，難認有據。況且，原告2人前係與訴外人吳昌雄
    、吳昌富、吳宜蓁、吳月雲、黃吳惠、吳漢生等6人，共同
    向本院提起前述89年度訴字第333號民事訴訟，且於該訴訟
    中主張：系爭土地雖由原告2人繼承，惟系爭建物因未一併
    列入遺產分割，由原告2人與前述6名訴外人共同繼承等語，
    此有卷附該民事判決可稽（參見本院卷第103頁反面及第104
    頁之該判決所載原告於該訴訟中陳述），故系爭建物應為原
    告2人與吳昌雄、吳昌富、吳宜蓁、吳月雲、黃吳惠、吳漢
    生等人共有，原告訴請被告將系爭建物返還予其2人，亦與
    民法第821條後段：「回復共有物之請求，僅得為共有人全
    體之利益為之」規定不符。從而，原告依據租約終止後之租
    賃物返還請求權，及所有物返還請求權等法律關係，請求被
    告返還系爭建物，均屬無據，不能准許。
  (二)被告就系爭土地積欠原告之租金雖達2年以上租額，惟原告
    未先對全體被告催告限期給付租金，即終止系爭租約，其終
    止權之行使並不合法：
  1.次查，系爭土地並未訂有耕地三七五租約一節，有原告提出
    之臺中縣太平鄉公所91年7月31日太市民字第0910023841號
    函附卷可稽（參見本院100年度重訴更字第2號卷第123頁）
    ，故被告曾文德、曾進財抗辯系爭租約係屬三七五耕地租約
    ，應有耕地三七五減租條例之適用云云，並非可採。系爭租
    約既不適用耕地三七五減租條例，原告主張對被告終止系爭
    租約，是否合法，自應以民法相關規定為準，合先敘明。
  2.次按承租人租金支付有遲延者，出租人得定相當期限，催告
    承租人支付租金，如承租人於其期限內不為支付，出租人得
    終止契約。租賃物為房屋者，遲付租金之總額，非達二個月
    之租額，不得依前項之規定，終止契約。其租金約定於每期
    開始時支付者，並應於遲延給付逾二個月時，始得終止契約
    。租用建築房屋之基地，遲付租金之總額，達二年之租額時
    ，適用前項之規定，民法第440條定有明文。原告主張：被
    告雖經本院95年度中簡字第2454號及96年度簡上字第77號確
    定民事判決，命其等應給付自84年3月11日起至94年12月31
    日止之租金即稻穀22,665公斤及其遲延利息，然迄今仍未給
    付等情，固為被告曾文德與曾進財所否認，並抗辯：被告曾
    羅秀霞於86年3月6日，就85年度之租金，業已折算6,000元
    ，另於同年12月20日，就85、86年之租金，再折算現金每年
    6,000元共計12,000元，並分別以郵政匯票寄予原告吳昌榮
    ；又將相當於85年至88年租金及89年至94年租金之稻谷，寄
    存於順光稻穀場，並先後於89年1月13日及94年11月28日，
    對原告吳昌榮寄發存證信函，請求其受領等語，並提出存證
    信函4份為憑（參見臺灣高等法院臺中分院99年度重上字第
    37號卷二第7至10頁）。惟按債務人非依債務本旨實行提出
    給付者，不生提出之效力，為民法第235條所明定。物之交
    付義務人所提出交付之物與契約訂定之內容不符者，不得謂
    為依債務本旨之提出，自不生提出之效力，債權人拒絕受領
    ，即不負遲延責任，最高法院著有31年上字第2481號判例可
    資參照。依系爭租約約定，被告應以稻穀給付租金，此為兩
    造所不爭執，復為本院89年度重訴字第333號民事判決所是
    認（參見本院100年度重訴更字第2號卷第99頁該判決理由）
    ，則被告曾羅秀霞逕將系爭土地85、86年之租金，折算為現
    金給付原告吳昌榮，難認已生提出給付之效力。又系爭土地
    之租金自89年4月1日起，即經本院判決調整為每年稻穀3,98
    9公斤，然依被告曾羅秀霞於94年11月23日對原告吳昌榮寄
    發之太平坪林000000-0郵局第123號存證信函所載，其所稱
    已寄放於順光碾米廠之系爭土地89年至94年租金，仍以調整
    前之租金數額即每年480台斤稻穀計算，自屬不足，且短少
    之租金數額，已超過被告就系爭土地2年應繳之租金額（按
    被告自89年4月1日至94年12月31日應付租金為稻穀22,665公
    斤，已如前述；被告曾羅秀霞在上開存證信函中所稱其寄放
    於順光碾米廠之前述期間租金共2,880台斤，經換算為1,728
    公斤，尚欠20,937公斤，且以被告於該段期間每年應給付租
    金即稻穀3,989公斤計算，被告短繳之租金，明顯超過2年之
    租額）。此外，被告復未提出其他證據，證明其等已將系爭
    土地自84年3月11日起至94年12月31日止之租金全數給付原
    告完畢，或欠租金額未逾2年之租額，則原告主張被告積欠
    系爭土地之租金已超過2年以上等語，自屬有據，被告曾文
    德與曾進財抗辯：被告等欠租未達2年之租金額等語，尚非
    可採。
  3.惟按支付租金之催告，係意思通知之一種，其通知應向承租
    人為之，如承租人有數人者，應向承租人全體為之，否則對
    於未受催告之承租人，不發生催告之效力，最高法院著有48
    年臺上字第1382號判例可資參照。原告雖主張：其已於97年
    7月7日以霧峰000000-0郵局第278號存證信函，通知被告應
    於7日內給付系爭土地之欠租，逾期則終止租約，惟被告迄
    至起訴前均未給付，其自得以起訴狀繕本之送達，對被告終
    止系爭租約等語。惟依原告提出之退郵信封（參見本院98年
    度重訴字第29號卷一第139頁反面）顯示，其對被告張國樑
    與張麗娟2人寄發之上開存證信函，均因「遷移不明」而遭
    退回，且原告吳昌榮於本院100年2月18日言詞辯論期日，自
    承其在起訴前除對被告等寄發上開存證信函外，並無其他催
    告被告給付欠租之意思通知，且其並未聲請法院將上述載明
    催繳欠租意思之存證信函，對被告張國樑與張麗娟為公示送
    達（參見本院卷第117頁反面及第118頁），則原告所為支付
    租金之催告，顯未到達該2名被告，揆諸前揭判例意旨，該
    項催告並未對全體承租人發生效力，則原告以其已對所有被
    告催告限期給付欠租，惟被告逾期仍未給付為由，以本件起
    訴狀繕本對被告等所為終止系爭租約之意思表示，自非合法
    ，而不生終止之效力。原告既未對被告合法終止系爭租約，
    被告占用系爭土地自有正當權源，則原告依據租約終止後之
    租賃物返還請求權及所有物返還請求權等法律關係，請求被
    告返還系爭土地，自非有據。
七、綜上所述，兩造間僅就系爭土地存有租賃契約，就系爭建物
    並未成立租賃關係，且系爭建物係原告與其他訴外人共同繼
    承取得，並非原告2人單獨所有，則原告主張對被告終止系
    爭建物之租約，請求被告將系爭建物遷讓返還其2人，於法
    不合，不應准許。又被告等就系爭土地雖積欠租金達2年以
    上之租額，惟原告未對所有被告催告限期給付欠租，故其對
    被告終止系爭租約並不合法，兩造間就系爭土地之租賃契約
    仍然存續，原告本於民法第455條前段及第767條前段等規定
    ，請求被告返還系爭土地，亦屬無憑。故原告提起本件訴訟
    ，請求被告將系爭建物及土地全部騰空返還原告，為無理由
    ，應予駁回。原告之訴既經駁回，其假執行之聲請亦失所依
    附，應併駁回。
八、本件事證已臻明確，兩造其餘攻擊防禦方法與舉證，經核與
    判決結果無影響，爰不分別斟酌論述，附此敘明。
九、訴訟費用負擔之依據：民事訴訟法第78條。
中    華    民    國   100    年    7     月    8     日
                  民事第二庭    法  官  鍾啟煒
正本係照原本作成。
如對本判決上訴，須於判決送達後20日內向本院提出上訴狀。如
委任律師提起上訴者，應一併繳納上訴審裁判費。
中    華    民    國   100    年    7     月    8     日
                                書記官